【裁判字號】    99,消債更,103
【裁判日期】    990625
【裁判案由】    更生事件
【裁判全文】
臺灣臺北地方法院民事裁定           99年度消債更字第103號
聲  請  人
即  債務人  甲○○
上列當事人因消費者債務清理事件聲請更生，本院裁定如下：
    主  文
更生之聲請駁回。
聲請費用由聲請人負擔。
    理  由
一、按「聲請更生或清算不合程式或不備其他要件者，法院應以
    裁定駁回之，但其情形可以補正者，法院應定期間先命補正
    」；「債務人與金融機構協商成立者，不得聲請更生或清算
    。但因不可歸責於己之事由，致履行顯有重大困難者，不在
    此限」；「本條例施行前，債務人依金融主管機關協調成立
    之中華民國銀行公會會員辦理消費金融案件無擔保債務協商
    機制與金融機構成立之協商，準用前項之規定」，消費者債
    務清理條例（下稱消債條例）第8 條、第151 條第5 項、第
    6 項分別定有明文。準此，債務人如於消債條例施行前，已
    利用金融主管機關協調成立之中華民國銀行公會會員辦理消
    費金融案件無擔保債務協商機制，與金融機構成立協商，即
    須依約清償債務，僅於其後發生情事變更，在清償期間收入
    或收益不如預期，致該方案履行困難甚或履行不能，且因不
    可歸責於己之事由所致，始能聲請更生或清算，至如認該協
    商方案履行有其他不適當情形，即應再循協商途徑謀求解決
    ，不得逕依消債條例聲請更生。蓋該債務清償方案係經債務
    人行使程序選擇權而與債權人締結之債務清理契約，其即應
    受該契約之拘束，且消債條例更生之規範目的，係在維持債
    務人基本生活之情況下，於債務人之能力範圍內盡力清償債
    務，非謂債務人得任意利用債務清理程序減輕債務。因此，
    為避免債務人針對已成立之協商方案任意毀諾，濫用更生或
    清算之債務清理程序，須債務人於協商成立後因不可歸責於
    己之事由，致其無法履行原定清償方案，始例外得依消債條
    例聲請更生或清算。
二、本件聲請意旨略以：聲請人於消債條例施行後，曾以書面向
    最大債權銀行香港商香港上海豐銀行請求共同協商債務清
    償方案成立協商，並約定每月償還新臺幣（下同）11,000元
    。惟聲請人當時任職研華股份有限公司，平均每月薪資收入
    約為29,421元，經扣除每月生活必要開銷21,292元後，實已
    不足支付前揭債務協商方案，每月仍透支2,871 元，聲請人
    雖經多次向最大債權銀行請求將月付金調降至每月8,000 元
    ，然因最大債權銀行態度強硬，並告知協議之內容決定權屬
    於銀行方面，聲請人不得已同意該協商清償方案。但聲請人
    現因經濟狀況並無改善，實無法負擔協商清償方案，不得已
    於民國98年3 月毀諾。復無擔保或無優先權之債務總額未逾
    1,200 萬元，且未經法院裁定開始清算程序或宣告破產云云
    。
三、聲請人固主張其有如聲請意旨所示之不可歸責於己致履行顯
    有重大困難之事由，然查：
    (一)聲請人於消債條例施行後，就積欠各金融機構之無擔保或
      無優先權債務，曾以書面向最大債權銀行香港商香港上海
      豐銀行請求共同協商債務清償方案成立，約定自97年10
      月起，分172 期，利率4 ％，且每月10日以11,000元，各
      債權銀行債權金額比例清償各項債務，至全部清償為止等
      情。此有前置協商機制協議書、前置協商無擔保債務還款
      分配表暨表決結果附卷可按，則揆諸前揭說明，除聲請人
      有因弱可歸責於己之事由致其履行債務顯有重大困難外，
      聲請人自不得再依消債條例聲請更生。又聲請人係自98年
      3 月起毀諾。
    (二)本件聲請人固然陳稱其毀諾之原因，係其於協商成立時，
      每月平均薪資收入約為29,421元，然於扣除每月生活必要
      開銷後，最大債權銀行之協商還款方案並未衡量其生活所
      需及清償能力，實已逾聲請人之平均月收入，聲請人在最
      大債權銀行態度強硬情形下，不得已同意最大債權銀行所
      提之協商還款方案，但聲請人經濟狀況並未有所改善，是
      應有斟酌因不可歸責於己之事由致履行顯有重大困難之情
      。惟聲請人前揭所陳其薪資收入不足以負擔協商方案還款
      條件及生活必需開銷等情，實為協商成立前早已知悉之事
      實，則聲請人盱衡其經濟狀況、家庭生活收支，並據此評
      估協商還款條件後，猶願簽署協商協議書，同意最大債權
      銀行之無擔保債務還款計劃，即應已考量還款能力及籌措
      資金來源之規劃，無論其資金來源係來自親友借貸、兼職
      薪資所得或其他投資獲利等方式，聲請人既同意與最大債
      權銀行成立債務協商，自應有其籌措資金之來源，尚不得
      於協商成立事後復爭執自己無持續還款能力，是縱聲請人
      所稱其因經濟狀況並無改善，現已無履行能力，亦屬聲請
      人協商當時可得預期情事，核與「不可歸責於己之事由致
      履行顯有重大困難」之要件不符。至於，聲請人另陳稱因
      銀行態度強硬，且無其他協商途徑可謀解決，致其不得不
      同意債務協商清償方案云云，然締結債務清償方案之時，
      以債務人所處之協商時主、客環境，按一般有經驗理性之
      人之標準，並以事後觀察，使債務人作成協商意思表示而
      發生不健全或不自由之情形，有高度蓋然性，始從寬認定
      有不可歸責於債務人之事由，惟本件聲請人就其如何產生
      意思表示不自由或不健全等情，均未詳加說明，或提供具
      體、明確之證據資料，供法院參酌，徒憑聲請人空言或既
      有之債務清償方案所定協商金額逾聲請人協商當時可得支
      配之所得，即謂聲請人可享有消債條例賦予之債務清理權
      利，亦無非於速斷。準此，聲請人尚乏不可歸責於己致履
      行顯有重大困難之情形。
    (三)又消債條例之立法目的，既在使不幸陷入經濟困境之人得
      以清理債務、重建生活，且在清理債務過程中能保有符合
      人性尊嚴之最低生活，而非維持債務人過去慣常之寬逸生
      活，是於評估債務人是否有不能清償債務或有不能清償之
      虞時，應非由債務人任意主張其基本生活費用之數額，而
      係債務人應在維持基本生活之情況下，於能力範圍內盡力
      清償債務，否則將造成揮霍無度致難以履行者，反而更容
      易進入更生程序之不合理現象。是以，經細究聲請人每月
      必需生活開銷包含伙食費6,000 元、交通費950 元、水費
      234 元、電費1,181 元、行動電話費700 元、大樓管理費
      1,230 元、房租8,000 元、所得稅590 元、醫療費250 元
      、清潔用品700 元、瓦斯費550 元、勞健團保907 元等項
      ，聲請人共計每月約須支出21,292元，然衡以聲請人所積
      欠之債務總金額高達1,892,000 元，本應較一般人更盡力
      節省開支，撙節開支，以利還款，是考量聲請人現於臺北
      市居住及工作，爰參酌行政院主計處公告之98年度最低生
      活費用（乃以每年家庭收支調查，計算出平均每人每月消
      費支出之60％作為最低生活費標準），臺北市平均每人每
      月最低生活費為14,558元，且查前開平均每戶家庭消費支
      出之核算基準，業已包含食品、房地租、保健醫療、運輸
      交通、娛樂教育等細項，故聲請人每月必要生活支出，自
      應以該最低生活標準為聲請人必要生活費用之計算，始為
      合理。加以，更生、清算之聲請，既係責任財產制度下最
      後之手段，須以債務人實質上已不能清償者為限，乃消債
      條例第3 條所明定，本件聲請人所自承之每月薪資收入約
      為29,421元，而依上所述，其每月必要支出為最低生活費
      用14,558元，經扣減後，仍應餘有14,863元之數額，尚非
      不足清償原協商還款方案，明顯尚在聲請人可得負擔範圍
      。故聲請人縱有不可歸責於之事由存在，亦尚難謂有何履
      行顯有重大困難之情。
    (四)再衡以聲請人現既有固定收入之履行能力，且其經濟及工
      作狀況與協商成立當時相較，亦無明顯改變之情，縱聲請
      人認該原協商方案有其他不適應予調整情形，即應再循協
      商途徑，經由個別債權行協商程序以重新評估其資力、債
      信及還款計劃謀求適當履債。故聲請人目前雖然毀諾，仍
      應當循此途徑尋求解求，方符合消債條例為兼顧保障債權
      人公平受償及重建復甦債務人經濟生活之立法目的，實無
      任由聲請人選擇毀諾聲請更生之理，附此敘明。
四、綜上，本件聲請人既難認有何不可歸責於己之事由，致履行
    原協商債務條件有重大困難之情事，應屬聲請更生之要件不
    備，且又無從補正，依首揭條文之意旨，自應駁回其更生之
    聲請。
五、爰裁定如主文。
中    華    民    國    99    年    6     月    25    日
                    民事第四庭法  官  趙子榮
以上正本係照原本作成
如不服本裁定應於送達後10日內向本院提出抗告狀，並繳納抗告
費新臺幣1,000元
中    華    民    國    99    年    6     月    25    日
                                書記官  謝榕芝

司法院資訊處製作；財團法人民間司法改革基金會備份。
